臺灣臺南地方法院民事判決　　　　　　　100年度訴字第623號
原　　　告　高左慶
訴訟代理人　賴鴻鳴律師
　　　　　　黃俊達律師
　　　　　　蘇文斌律師
被　　　告　陳遊裡
訴訟代理人　黃正彥律師
　　　　　　黃雅萍律師
上列當事人間請求履行買賣契約事件，本院於民國100年8月17日
言詞辯論終結，判決如下：
    主      文
被告應將如附表所示之土地所有權移轉登記予原告。
訴訟費用新台幣貳萬伍仟柒佰伍拾元由被告負擔。
    事實及理由
一、原告起訴主張：
（一）原告於民國82年12月16日向被告購買原坐落臺南市○○區
      ○○段（以下簡稱系爭地段）1161地號應有部分60分之7
      、同段274地號應有部分1080分之7土地，及向訴外人王尤
      伴購買原系爭地段段1161地號應有部分12分之1、同段274
      地號應有部分216分之1之土地，買賣總價款共計新台幣（
      下同）250萬元皆已付清，然因土地上有房屋及增值稅問
      題，致上開買賣之土地久未能過戶，買賣雙方並於85年9
      月2日約定於系爭地段1161地號土地設定最高限額抵押權1
      ,200萬元，以擔保買賣契約之確實履行。
（二）87、88年間王尤伴往生，原告恐口說無憑，乃於88年4月2
      7日與被告及王傳榮簽訂「同意讓渡買賣證書」（下稱系
      爭買賣證書），被告承認前開買賣契約並同意讓渡在案。
      買賣之原系爭地段1161地號土地嗣經分割為同段1161、11
      61-1、1161-2及1161-3地號等4筆土地，被告就分割後土
      地之應有部分仍維持60分之7（即如附表編號1至4所示土
      地）。而王尤伴之土地部分則由訴外人王傳榮繼承，並均
      已移轉登記予訴外人尤月娥，惟被告出賣之土地部分（即
      如附表所示）迄未移轉，經原告於99年12月22日函催被告
      於文到10日內履行契約，將如附表所示土地移轉登記予原
      告，竟未獲置理，爰依買賣契約之法律關係起訴請求之。
      並聲明：被告應將如附表所示之土地所有權移轉登記予原
      告。
二、被告答辯：
（一）原告係被告之表妹尤月娥之同居人，被告雖曾於82年12月
      16日收到250萬元之買賣價金，並在原告事先備妥之字據
      上簽收，然事後得悉該250萬元係訴外人尤月娥所有。
（二）因陳坎早已死亡，繼承人眾多，處理費時費事，致多年未
      能辦理土地所有權之移轉登記，原告為擔保買賣契約履行
      ，乃於85年9月2日以被告之母王尤伴及被告（張陳遊裡）
      為義務人兼債務人，就當時原系爭地段1161地號土地（設
      定權利範圍5分之1）設定最高限額1,200萬元之抵押權，
      存續期間自85年9月2日起至88年9月2日止，並辦妥抵押權
      設定登記，實則兩造間並無借款。之後原告於上開最高限
      額抵押權清償期屆至前，事先擬妥系爭買賣證書，請被告
      及王傳榮簽名蓋指印或蓋章。惟系爭買賣證書僅在確認當
      年買主高左慶以250萬元買土地之事實，被告及王傳榮不
      得非法買賣，否則願負法律一切責任，並非真正的買賣契
      約，原告仍應提出82年12月16日之原始買賣字據為憑。
（三）被告雖亦為王尤伴之繼承人，惟王尤伴所遺之不動產均由
      王傳榮繼承，故約定由王傳榮負責履行對高左慶（實係尤
      月娥）之土地移轉義務，乃於89年8月21日以買賣為原因
      ，移轉登記原系爭地段1161地號應有部分12分之1及同段2
      74地號應有部分216分之1之土地予尤月娥，其移轉土地之
      價值高達12,156,400元，超過最高限額抵押1,200萬元，
      且為原買賣價額250萬元之5倍左右，則本件買賣契約實已
      全部履行完畢，原告自不得再請求被告移轉如附表所示之
      土地所有權。至兩造於88年4月27日簽立之系爭買賣證書
      ，僅載明「今將當年買主高左慶事實民國82年12月16日買
      土地安南區○○段1161、274地號……」等語，可見系爭
      買賣證書並無實際價金給付及對價關係，原告不得單憑88
      年4月27日系爭買賣證書請求，應有提出82年12月26日原
      始買賣契約以供核對之義務。況被告所有之土地係繼承自
      被告之父，並於71年8月24日登記取得，若被告有將系爭
      買賣證書所載之土地移轉登記予原告之義務，於82年12月
      16日及88年4月27日立約時即應直接移轉，原告何必約定
      被告不得非法買賣，否則應負一切責任，亦無須再設定1,
      200萬元之最高限額抵押權。故系爭買賣證書所載被告應
      移轉之土地，顯與82年12月16日原始買賣契約無關。且系
      爭買賣證書並非買賣契約，亦非承認，仍應以82年12月16
      日原始之買賣字據起算時效期間，被告爰提出時效抗辯。
      並聲明：駁回原告之訴。
三、本件有關原告主張：其於82年12月16日向被告購買原系爭地
    段1161地號土地應有部分60分之7及同段274地號土地應有部
    分1080分之7（嗣1161地號土地分割如附表編號1至4），及
    向被告之母王尤伴購買原系爭地段1161地號土地應有部分12
    分之1、同段274地號土地應有部分216分之1，並已支付買賣
    價金250萬元，上開買賣之土地因故無法立即完成移轉登記
    ，賣方（被告及王尤伴）乃於85年9月24日將原系爭地段116
    1地號土地權利範圍5分之1（即王尤伴出賣之12分之1及被告
    出賣之60分之7）設定最高限額1200萬元抵押權予買方（原
    告），用以擔保買賣契約之履行（兩造實無借款關係），嗣
    王尤伴於88年3月27日死亡，其前揭出賣之土地部分由其子
    王傳榮繼承，被告及王傳榮並於同年4月27日與原告簽立系
    爭買賣證書，迄至89年8月21日王傳榮將王尤伴出賣之土地
    部分移轉登記予尤月娥，惟被告出賣之土地部分（即如附表
    編號1至5所示），迄未完成移轉登記等情，業據提出被告不
    爭執真正之系爭買賣證書及土地登記簿謄本等件為證（見本
    院卷8至29頁），並有台南市安南地政事務所函復之買賣登
    記暨設定抵押權登記資料（見本院卷81至111頁）及被告提
    出之王尤伴遺產登記資料（見本院卷68至75頁）在卷足憑，
    復為被告所不爭執，自堪信為真實。
四、被告雖以前揭情詞置辯，惟查：
（一）觀諸被告不爭執真正之系爭買賣證書載明「同意讓渡買賣
      證書今將當年買主：高左慶事實民國八十二年十二月十六
      日買土地安南區○○段1161、274地號（王尤伴、1161地
      號12分之1。274地號216分之1）。（陳遊裡、1161地號60
      分之7。274地號1080分之7）。權利範圍內、新台幣佰
      伍拾萬元整如甲方非法買賣願負法律一切責任恐口無憑特
      立讓渡買賣證明書乙紙立證為據。甲方立讓渡書人：陳遊
      裡Ｚ000000000甲方立讓渡書人：王傳榮Ｚ000000000乙方買
      主：高左慶Ｚ000000000中華民國八十八年4月27日」等語
      ，實已就買賣雙方約定之「買賣標的」及「價金」記載明
      確，足認定兩造間確有於82年12月16日成立土地買賣契約
      無訛。被告抗辯原告應提出82年間原始買賣契約之書面原
      本始能請求移轉登記云云，惟按不動產物權之移轉應以書
      面為之，係指不動產移轉之物權契約而言，若為債權契約
      （如不動產買賣契約）則不以書面為必要，是原告雖無法
      提出82年12月間之原始買賣契約書，然其所提出之88年4
      月27日系爭買賣證書既足以證明82年間兩造成立土地買賣
      契約之事實，原告自得據以請求被告履行出賣人之義務，
      被告尚不得以原告未能提出82年間買賣之書面為由拒絕履
      行買賣契約。
（二）被告復辯稱：訴外人王傳榮移轉之土地部分價值超過1200
      萬元，為買賣價額250萬元之5倍多，故本件買賣契約已全
      部履行完畢云云。惟查，系爭買賣契約因當時無法立即完
      成移轉登記，經買賣雙方合意設定最高限額1200萬元抵押
      權予原告，以擔保買賣契約之履行，兩造實無借款關係一
      節，由兩造所不爭執，已如前述，可知前揭抵押權之設定
      僅係擔保雙方日後履行買賣契約，尚不能以抵押權設定之
      擔保金額推定系爭買賣之土地價值，況由系爭買賣證書確
      已載明價金為「250萬元」，被告亦不爭執原告已支付該
      款項，足認原告已履行交付買賣價金之義務，被告猶以訴
      外人王傳榮所移轉土地部分之價值已超過250萬5倍之多為
      由主張系爭買賣契約應已全部履行履行完畢云云，實難憑
      採。至被告聲請本院勘驗現場地上物及訊問證人王傳榮云
      云，然查，本件涉及之買賣標的物為土地，不及地上物，
      又證人王傳榮係為證明其移轉土地給尤月娥即謂被告對原
      告之責任已盡云云，惟此不僅與王傳榮及被告親簽之系爭
      買賣證書內容明顯不符外，王傳榮及被告均係依買賣契約
      負有移轉所有權義務之人，尚不能以王傳榮已盡移轉所有
      權之義務即認被告亦已履行完畢，本院爰認無再行勘驗現
      場及訊問證人王傳榮之必要，附此敘明。
（三）至被告所提時效抗辯部分，按請求權，因15年間不行使而
      消滅。但法律所定期間較短者，依其規定；消滅時效，自
      請求權可行使時起算；消滅時效因承認而中斷；時效中斷
      者，自中斷之事由終止時，重行起算，民法第125條、第1
      28條前段、第129條第1項第2款、第137條第1項亦分別定
      有明文。又消滅時效因請求、承認、起訴而中斷。所謂承
      認，指義務人向請求權人表示是認其請求權存在之觀念通
      知而言，且此項承認無須一一明示其權利之內容及範圍等
      ，以有可推知之表示行為即為已足（最高法院51年台上字
      第1216號判例、98年度台上字第369號裁判要旨參照）。
      經查，兩造之買賣契約固成立於82年12月間，惟被告既於
      88年4月27日簽立系爭買賣證書（即「同意讓渡買賣證書
      」），其內容並載明買賣雙方名稱、買賣標的、價金及賣
      方若非法買賣願負法律一切責任等字句，被告顯已向原告
      表示是認土地買賣契約請求權存在，揆諸前揭說明，兩造
      間之買賣契約所衍生之請求權時效因被告簽立系爭買賣證
      書而生「承認」之中斷時效之效力，亦即買賣契約請求權
      時效應自88年4月27日兩造簽立系爭買賣證書時重行起算
      ，迄至原告提起本件訴訟（100年5月26日）為止，尚未超
      過15年之請求權時效期間。是被告主張時效抗辯云云，尚
      難認為有據。
五、綜上，兩造間既成立買賣契約，被告依約即負有移轉如附表
    所示土地所有權之義務，原告之請求權並未罹於時效消滅。
    從而，原告本於買賣關係，訴請被告將如附表所示土地所有
    權移轉登記予原告，為有理由，應予准許。
六、訴訟費用負擔依據：民事訴訟法第78條、第87條第1項。
中    華    民    國    100    年    8    月    31    日
                  民事第一庭    法      官  蔡雅惠
以上正本係照原本作成。
如對本判決上訴，須於判決送達後20日內向本院提出上訴狀。
如委任律師提起上訴者，應一併繳納上訴審裁判費。
中    華    民    國    100    年    8    月    31    日
                                書記官  詹書瑋
附表：
┌──┬───────────────┬────┐
│編號│    土    地    坐    落      │權利範圍│
│    │                              │        │
├──┼───────────────┼────┤
│ 1  │臺南市○○區○○段1161地號    │  7/60  │
├──┼───────────────┼────┤
│ 2  │臺南市○○區○○段1161-1地號  │  7/60  │
├──┼───────────────┼────┤
│ 3  │臺南市○○區○○段1161-2地號  │  7/60  │
├──┼───────────────┼────┤
│ 4  │臺南市○○區○○段1161-3地號  │  7/60  │
├──┼───────────────┼────┤
│ 5  │臺南市○○區○○段274地號     │ 7/1080 │
└──┴───────────────┴────┘